ACORDAO-COMPLETO-2514075

ACÓRDÃO 18193/2021 ATA 38/2021 - PRIMEIRA CÂMARA

VISTOS, relatados e discutidos estes autos de revisão de ofício do ato de pensão civil de interesse da sra. Gisele Borges de Lima, registrado tacitamente em 16/3/2020,
ACORDAM os Ministros do Tribunal de Contas da União, reunidos em sessão da Primeira Câmara, diante das razões expostas pelo Relator, com fundamento no art. 71, inciso III, da Constituição Federal e nos arts. 1º, inciso V, 39, inciso II, e 45 da Lei 8.443/1992, em:
9.1. rever de ofício o ato de pensão civil de interesse da sra. Gisele Borges de Lima para considerar ilegal a concessão, com negativa de registro, cancelando, em consequência, o registro tácito anteriormente efetuado;
9.2. dispensar o ressarcimento das quantias indevidamente recebidas, em boa-fé, pela interessada, consoante o Enunciado 106 da Súmula de Jurisprudência deste Tribunal;
9.3. determinar Justiça Federal da 3ª Região que:
9.3.1. faça cessar, no prazo de 15 (quinze) dias, contado a partir da ciência desta deliberação, os pagamentos decorrentes do ato impugnado, sob pena de responsabilidade solidária da autoridade administrativa omissa, consoante disposto nos arts. 71, inciso IX, da Constituição Federal e 262 do Regimento Interno desta Corte;
9.3.2.  promova, na rubrica atribuída à sra. Gisele Borges de Lima a título de "quintos", o destaque - com os ajustes pertinentes - da fração de 2/5 de CJ-2, decorrente do exercício da função comissionada posteriormente a 8/4/1998, transformando-a em parcela compensatória a ser absorvida por quaisquer reajustes futuros, conforme decidido pelo Supremo Tribunal Federal no Recurso Extraordinário 638.115;
9.3.3. dê ciência desta deliberação à interessada, alertando-a de que o efeito suspensivo proveniente da interposição de eventuais recursos, caso não providos, não a exime da devolução dos valores indevidamente percebidos após a notificação;
9.3.4. envie a esta Corte de Contas, no prazo de 30 (trinta) dias, por cópia, comprovante de que a sra. Gisele Borges de Lima teve ciência desta deliberação;
9.4. esclarecer à unidade de origem, com supedâneo no art. 262, § 2º, do Regimento Interno, que a concessão considerada ilegal poderá prosperar mediante a emissão e o encaminhamento a este Tribunal de novo ato concessório, escoimado da irregularidade apontada nestes autos.

Revisão de ofício de pensão civil concedida pela Justiça Federal da 3ª Região.

Primeira Câmara

Justiça Federal de 1º e 2º Graus da 3ª Região.

3. Interessada: Gisele Borges de Lima (XXX.526.198-XX).

13.1. Ministros presentes: Jorge Oliveira (na Presidência) e Benjamin Zymler (Relator).
13.2. Ministro-Substituto convocado: André Luís de Carvalho.
13.3. Ministro-Substituto presente: Weder de Oliveira.

BENJAMIN ZYMLER

Adoto como relatório, com os ajustes de forma pertinentes, a instrução elaborada no âmbito da Secretaria de Fiscalização de Integridade de Atos e Pagamentos de Pessoal e de Benefícios Sociais (Sefip) , a qual contou com a anuência dos dirigentes da unidade técnica e do representante do Ministério Público nos autos:
"INTRODUÇÃO
1.	Trata-se de ato de concessão inicial de pensão civil do instituidor Dorival Borges de Lima, ex-servidor da Justiça Federal de 1º e 2º Graus da 3ª Região/SP.
2.	O ato foi submetido, para fim de registro, à apreciação do Tribunal de Contas da União (TCU) , de acordo com o art. 71, inciso III, da Constituição Federal. O cadastramento e a disponibilização ao TCU ocorreram por intermédio do Sistema de Apreciação e Registro de Atos de Admissão e Concessões, na forma dos arts. 2º, caput e incisos I a VI, e 4º, caput, da Instrução Normativa - TCU 78/2018.
3.	Ao benefício pensional do instituidor Dorival Borges de Lima, falecido em 27/11/2014, habilitou-se a Sra. Gisele Borges de Lima, na condição de viúva (peça 5) .
HISTÓRICO
4.	Esta Unidade Técnica, em instrução anexada à peça 7, verificou que houve a incorporação de quintos nos proventos do ex-servidor Dorival Borges de Lima após a data de publicação da Lei 9.624/1998, qual seja, 8/4/1998. Registrou-se que o instituidor teria direito a 1/5 de CJ-2 e 4/5 de CJ-01. Todavia, no ato de aposentadoria, estava registrado 2/5 de CJ-2 e 3/5 de CJ-01 (peça 20) . 
5.	A Secretaria de Fiscalização de Pessoal (Sefip) propôs a legalidade do ato de pensão civil, mesmo constando da base de cálculo do benefício parcela de quintos incorporados após 8/4/1998, por entender não ser mais possível revisar de ofício o ato de aposentadoria do instituidor contemplando tal parcela, uma vez que o mesmo foi considerado legal por este Tribunal há mais de 5 anos (Acórdão 6882/2013-TCU-Segunda Câmara, Ministro-relator Raimundo Carreiro) . Em decorrência disto, estando protegido pela coisa julgada o ato de aposentadoria, a Sefip entendeu que o ato de pensão dele decorrente não poderia ser inquinado de irregularidade. 
6.	No entanto, o Ministério Público junto ao TCU discordou da proposta da Unidade Técnica, considerando que se aplicava ao caso o entendimento que tem se firmado neste Tribunal, com base em decisões do Supremo Tribunal Federal, no sentido de que não é automática a transposição de pretensos direitos havidos na atividade para a inatividade e também da inatividade para os pensionistas, por se tratar de atos distintos (peça 9) .
7.	Na ocasião, o ato ainda não possuía mais de cinco anos de entrada no TCU, propondo o MPTCU a ilegalidade do ato de pensão civil. 
8.	Posteriormente, em 2/6/2020, o Exmo. Ministro-Relator Benjamin Zymler restituiu os autos à Sefip para manifestação prévia da pensionista sobre a irregularidade, uma vez que havia transcorrido os cinco anos de entrada do ato no TCU (peça 10) .
9.	Em consequência, a Sefip realizou a oitiva da pensionista por meio do ofício 1067/2020-TCU/Sefip, de 8/6/2020 (peça 11) . A pensionista recebeu a oitiva em 18/6/2020 (peça 12) .
10.	[...] Em resposta à oitiva, a interessada, por meio de seus representantes legais, apresentou as alegações de defesa anexadas à peça 17.
11.	Como o ato em análise passou a ter mais de cinco anos de entrada no TCU, esta Unidade Técnica, em instrução à peça 22, propôs o sobrestamento do seu exame do mérito [...] até que ocorresse o trânsito em julgado do RE 636.553/RS.
12.	O Ministério Público junto ao TCU, quanto ao mérito, ratificou o parecer emitido anteriormente, à peça 9, pela ilegalidade do referido ato, em razão da incorporação de quintos após 8/4/1998, situação considerada ilegal pelo Supremo Tribunal Federal nos autos do RE 638.115/CE, com repercussão geral reconhecida (peça 24) .
13.	No entanto, tendo em vista que o ato em análise ingressou no Tribunal há mais de 5 anos e que a deliberação proferida nos autos do RE 636.553/RS ainda poderia ser objeto de reforma ou modulação, propôs, em consonância com a Unidade Técnica, o sobrestamento dos autos até que a decisão do STF acerca da matéria se tornasse definitiva (peça 24) . 
14.	Posteriormente, em despacho à peça 26, o Exmo. Ministro-Relator Benjamin Zymler, considerando o julgamento definitivo do RE 636.553/RS, restituiu os autos à unidade técnica para que, uma vez operado o registro tácito da pensão, avaliasse a necessidade e a conveniência de sua eventual revisão de ofício para regularização paulatina dos proventos, nos termos do que decidido pelo STF no RE 638.115.
15.	Em consequência, a Sefip, por meio do ofício 0282, de 21/5/2021, realizou a oitiva da pensionista para que apresentasse contrarrazões à revisão de ofício do registro tácito do ato, tendo em vista a inclusão, na base de cálculo da pensão, de rubrica referente a 'quintos', que foram incorporados após 8/4/1998, data de publicação da Lei 9.624/1998, contrariando decisão proferida pelo Supremo Tribunal Federal no RE 638.115 (peça 27) .
16.	O ofício de oitiva 0282 foi entregue no endereço da interessada em 10/6/2021 (peça 28) . 
EXAME TÉCNICO
a) Oitivas
17.	Em resposta à primeira oitiva (ofício 1067/2020) , a interessada, por meio de seus representantes legais, apresentou as seguintes alegações de defesa (peça 17) :
a)  decadência administrativa, com base no artigo 54 da Lei 9.784/1999;
b) alega que a aposentadoria foi apreciada pela legalidade por esta Corte de Contas há mais de cinco anos em 26/11/2013 (Acórdão 6882/2013-TCU-Segunda Câmara, Ministro-relator Raimundo Carreiro) ;
c) registra que o Supremo Tribunal Federal (STF) admite o sobrestamento, nas instâncias de origem, de processos que versem sobre matéria com repercussão geral reconhecida, ainda que não tenham chegado à fase de recurso extraordinário (RE 576.155) ; 
d) solicita o sobrestamento do processo até o trânsito em julgado do RE 638.115 CE;
e) registra que a única incorporação irregular seria de 1/5 de CJ-2. Alega que qualquer inconsistência da base de cálculo da pensão na rubrica referente aos quintos somente pode atingir o período de 8/4/1998 até 4/9/2001. Registra que os quintos provenientes das incorporações do instituidor das frações relativas aos períodos de 1/6/1995 a 30/5/1996; 31/5/1996 a 30/5/1997 e de 31/5/1997 a 30/5/1998 seriam períodos anteriores ao demarcado pelo STF, portanto concedidos dentro da legalidade - e é direito da beneficiária sua permanência no cálculo da pensão; e
f) com relação às frações de quintos referentes ao período de 2/7/1998 a 22/6/2000 sobre função CJ2 e ao período de 23/6/2000 a 22/6/2001 sobre função CJ2, que foram obtidas por força de decisão administrativa, alega que, de acordo com a decisão do STF, deve ser aplicada a modulação dos efeitos da decisão em razão do princípio da segurança jurídica e recebimento de boa-fé, permanecendo a manutenção do pagamento da referida parcela, até que venham a ser absorvidas pelos futuros reajustes.
18.	Foram anexados à peça 18 documentos referentes à aposentadoria do instituidor Dorival Borges de Lima. 
19.	Em relação à segunda oitiva (peça 27) , embora ciente, a interessada não apresentou novas alegações de defesa (peça 28) .  
b) Quintos incorporados após 8/4/1998 (RE 638.115/CE) 
20.	Conforme registrado na instrução à peça 7 e reconhecido nas próprias alegações de defesa da interessada, houve a incorporação de quintos, referente à CJ-2, após a data limite de 8/4/1998.
21.	Este Tribunal tem firme entendimento sobre a ilegalidade da incorporação de quintos, com fundamento no art. 62-A da Lei 8.112/1990, c/c os arts. 3º e 10º da Lei 8.911/1994 e art. 3º da Lei 9.624/1998, decorrente de exercício de função de direção, chefia ou assessoramento, de cargo de provimento em comissão ou de natureza especial após 1998, uma vez que esta Corte de Contas considera que a incorporação da vantagem somente é possível até a data de publicação da Lei 9.624/1998, ocorrida em 8/4/1998 (Acórdão 1972/2017-TCU-Plenário, da lavra do Ministro Bruno Dantas, e 1939/2019-1ª Câmara, de autoria do Ministro Vital do Rego) .
22.	O Supremo Tribunal Federal (STF) , ao apreciar o Recurso Extraordinário (RE) 638.115/Ceará (Ministro-Relator Gilmar Mendes) , que teve repercussão geral, fixou a seguinte tese: 'Ofende o princípio da legalidade a decisão que concede a incorporação de quintos pelo exercício de função comissionada no período de 8/4/1998 a 4/9/2001, ante a carência de fundamento legal'.
23.	Todavia, ao tomar essa decisão, o STF modulou os seus efeitos para dispensar a devolução dos valores recebidos indevidamente de boa-fé até a data do julgamento, cessada a ultra-atividade de incorporações em qualquer hipótese.
....................................................................................................................................................................
26.	Em julgamento, no supramencionado RE 638.115/CE, cujo resultado final foi proclamado em 18/12/2019, o STF deu provimento a Embargos de Declaração, onde foi proferida a seguinte decisão:
' (...) Na sequência, o Ministro Dias Toffoli (Presidente) proclamou o resultado do julgamento deste recurso, ocorrido na sessão virtual de 11.10.2019 a 17.10.2019: 'O Tribunal, por maioria, acolheu parcialmente os embargos de declaração, com efeitos infringentes, para reconhecer indevida a cessação imediata do pagamento dos quintos quando fundado em decisão judicial transitada em julgado, vencida a Ministra Rosa Weber, que rejeitava os embargos. No ponto relativo ao recebimento dos quintos em virtude de decisões administrativas, o Tribunal, em razão de voto médio, rejeitou os embargos e, reconhecendo a ilegitimidade do pagamento dos quintos, modulou os efeitos da decisão de modo que aqueles que continuam recebendo até a presente data em razão de decisão administrativa tenham o pagamento mantido até sua absorção integral por quaisquer reajustes futuros concedidos aos servidores. Os Ministros Ricardo Lewandowski e Celso de Mello proviam os embargos de declaração e modulavam os efeitos da decisão em maior extensão. Ficaram vencidos, nesse ponto, os Ministros Marco Aurélio e Rosa Weber. Por fim, o Tribunal, por maioria, também modulou os efeitos da decisão de mérito do recurso, de modo a garantir que aqueles que continuam recebendo os quintos até a presente data por força de decisão judicial sem trânsito em julgado tenham o pagamento mantido até sua absorção integral por quaisquer reajustes futuros concedidos aos servidores, vencidos os Ministros Marco Aurélio e Rosa Weber. Tudo nos termos do voto do Relator. Afirmaram suspeição os Ministros Luiz Fux e Roberto Barroso'. Ausente, justificadamente, nesta assentada, o Ministro Celso de Mello. Plenário, 18.12.2019' (grifo nosso) .
27.	Em razão disso, mesmo afrontando a tese da repercussão geral, o STF permitiu a continuidade do pagamento dos quintos incorporados no período de 8/4/1998 a 4/9/2001, quando embasados em decisão judicial transitada em julgado. Todavia, no que diz respeito às parcelas amparadas com base em decisão judicial não transitada em julgado ou decisão administrativa, deverá ser promovida sua absorção por quaisquer reajustes futuros.
28.	Desta forma, o ato de pensão civil do instituidor Dorival Borges de Lima está ilegal, haja vista a incorporação de parcela de quintos, que teve amparo em função comissionada exercida após a vigência da Lei 9.624/1998, compondo a base de cálculo da pensão. 
29.	A pensionista em suas alegações de defesa informou que os quintos recebidos decorrem de decisão administrativa, assim caberia a manutenção do pagamento da parcela até a sua absorção integral por quaisquer reajustes futuros concedidos ao instituidor, conforme modulação do STF no âmbito do RE 638.115/CE. 
c) Decadência Administrativa e revisão de ofício (RE 636.553/RS) 
30.	Com relação à decadência, prevista no art. 54 da Lei 9.784/1999, o entendimento jurisprudencial no âmbito do TCU é de que o referido dispositivo legal, ao ser aplicado aos atos de aposentadoria e pensão, conta seu prazo decadencial a partir do respectivo registro do ato pelo Tribunal de Contas da União, visto que, em se tratando de ato complexo, só é aperfeiçoado quando de seu registro pelo TCU (Súmula TCU 278/2012) . 
31.	Porém, o Supremo Tribunal Federal, no âmbito do RE 636.553/RS, também com repercussão geral, fixou a tese de que em atenção aos princípios da segurança jurídica e da confiança legítima, os Tribunais de Contas estão sujeitos ao prazo de 5 anos para o julgamento da legalidade do ato de concessão inicial de aposentadoria, reforma ou pensão, a contar da chegada do processo à respectiva Corte de Contas.
32.	Assim, em função da decisão do STF, esta Corte de Contas, no âmbito do Acórdão 122/2021-TCU-Plenário, Ministro-Relator Walton Alencar Rodrigues, manifestou-se no sentido de que passados cinco anos, contados de forma ininterrupta, a partir da entrada do ato de admissão e de concessão de aposentadoria, reforma e pensão (CF, 71, III) no TCU, o ato restará automaticamente estabilizado e considerado registrado tacitamente (RE 636.553/RS, Pleno, rel. E. Ministro Gilmar Mendes) .
33.	No entanto, consoante entendimento do STF nos embargos de declaração no recurso extraordinário 636.553/RS, em 4/12/2020, esta Corte de Contas considera que, estabilizado o ato, abre-se, a partir daí, a possibilidade de sua revisão de ofício, nos termos do art. 54 da Lei 9.874/1999 combinado com o artigo 260, § 2º, do RI/TCU.
34.	Desta forma, considerando que o ato de pensão civil do instituidor Dorival Borges de Lima ingressou nesta Corte de Contas em 16/3/2015, o registro tácito do ato em exame ocorreu em 16/3/2020.
35.	Considerando a constatação de ilegalidade no ato de pensão civil, em razão da incorporação de quintos após a data limite, com reflexo no cálculo dos proventos da pensionista, entende-se que cabe a revisão de ofício do ato registrado tacitamente, com base no art. 260, § 2º, do Regimento Interno do TCU.
CONCLUSÃO
36.	Quanto ao ato de concessão inicial de pensão civil do instituidor Dorival Borges de Lima, considerando decisão do STF no RE 636.553/RS, entende-se que houve o registro tácito do ato em 16/3/2020. No entanto, considerando que o ato está ilegal, em razão da incorporação de quintos após a data limite, com reflexos no cálculo da pensão civil, entende-se que cabe a revisão de ofício do ato registrado tacitamente, com base no artigo 54 da Lei 9.874/1999 combinado com o artigo 260, § 2º, do RI/TCU.
37.	Registre-se que a análise deste processo levou em conta os dispositivos da Resolução TCU 315/2020.
PROPOSTA DE ENCAMINHAMENTO
38.	Ante o exposto, conforme o preceituado no artigo 71, inciso III, da Constituição Federal de 1.988; c/c os artigos. 1º, inciso V, e 39, inciso II, da Lei 8.443/1992, c/c os artigos 1º, inciso VIII, 260, §§ 1º e 2º, do Regimento Interno/TCU, e tomando por base as informações prestadas pelo órgão de controle interno e as verificações feitas pela unidade técnica, na forma prevista no artigo 260, caput, do referido Regimento, propõe-se: 
a) a revisão de ofício do ato de concessão inicial de pensão civil do instituidor Dorival Borges de Lima, em favor de Gisele Borges de Lima, registrado tacitamente, para que passe a ser considerado ilegal, em razão da incorporação de quintos após a data limite, com reflexo no cálculo dos proventos da pensionista;
b) dispensar o ressarcimento das quantias indevidamente recebidas de boa-fé, nos termos da Súmula TCU n. 106;
c) determinar à Justiça Federal de 1º e 2º Graus da 3ª Região/SP, com fundamento no inciso I do art. 4º da Resolução TCU 315/2020, que adote medidas para:
c.1) promover, no prazo de 30 (trinta) dias, o destaque da (s) parcela (s) de quintos incorporada (s) com amparo em funções comissionadas exercidas entre 8/4/1998 a 4/9/2001, transformando-a (s) em 'Parcela Compensatória' a ser absorvida por quaisquer reajustes futuros, consoante decidido pelo STF no RE 638.115/CE;
c.2) dê ciência, no prazo de 15 (quinze) dias, do inteiro teor desta deliberação à interessada, encaminhando ao Tribunal, no prazo de 30 (trinta) dias contados da ciência da decisão, documento apto a comprovar que a interessada tomou conhecimento do acórdão."
É o relatório.

Emanuelle Rossi Martiniano (13.260/OAB-MS) e outras, representando Gisele Borges de Lima.

Procurador Sergio Ricardo Costa Caribé.

PENSÃO CIVIL. REGISTRO TÁCITO. INCLUSÃO NOS PROVENTOS DE "QUINTOS" DE FUNÇÃO COMISSIONADA EXERCIDA POSTERIORMENTE À EDIÇÃO DA LEI 9.624/1998. REVISÃO DE OFÍCIO. INTIMAÇÃO DA INTERESSADA, NA FORMA REGULAMENTAR. NÃO APRESENTAÇÃO DE ELEMENTOS BASTANTES PARA DESCARACTERIZAR A IRREGULARIDADE. ILEGALIDADE DO ATO. NEGATIVA DE REGISTRO. DETERMINAÇÕES.

PENSÃO CIVIL (PCIV)

Secretaria de Fiscalização de Integridade de Atos e Pagamentos de Pessoal e de Benefícios Sociais (Sefip).

Em exame, pensão civil concedida pela Justiça Federal da 3ª Região (JF-3) à sra. Gisele Borges de Lima, qualificada como viúva do ex-servidor Dorival Borges de Lima.
2.	O ato foi registrado tacitamente em 16/3/2020, nos termos da tese de repercussão geral fixada pelo Supremo Tribunal Federal (STF) no Recurso Extraordinário (RE) 636.553. 
3.	Nada obstante, verificou-se, mais tarde, que o instituidor teve incluídos em sua remuneração 2/5 de CJ-2 vinculados ao exercício do cargo em comissão após a definitiva extinção do instituto de incorporação (cf. peça 3) , ocorrida em 8/4/1998, com a publicação da Lei 9.624/1998.
4.	Como a falha foi estendida à pensão, a sra. Gisele Borges de Lima foi chamada aos autos - em procedimento de revisão de ofício - para se manifestar a respeito, em observância ao princípio do contraditório e à ampla defesa. Em atendimento à intimação, a interessada pondera (peças 17-18) :
	- como o ato de aposentadoria do instituidor, contendo a alegada irregularidade, foi apreciado pelo TCU há mais de cinco anos (v. Acórdão de Relação 6.882/2013-2ª Câmara) , deve-se reconhecer, também em relação à pensão, "a prescrição administrativa, com base no art. 54 da Lei 9784/99";
	- dada a discussão da matéria no âmbito do STF, cabe "o sobrestamento dos autos, até o trânsito em julgado do RE 638.115";
	- como anotou a Secretaria de Fiscalização de Integridade de Atos e Pagamentos de Pessoal e de Benefícios Sociais (Sefip) , em sua instrução anterior, "com a qual concorda e defende a pensionista", a incorporação correta de "quintos" seria 1/5 de CJ-2 e 4/5 de CJ-1;
	- "às frações de quintos referentes ao período de 02/07/1998 a 22/06/2000 [...], que foram obtidos por força de decisão administrativa, de acordo com a decisão do STF, deve ser aplicada a modulação dos efeitos da decisão em razão do princípio da segurança jurídica e recebimento de boa-fé, permanecendo a manutenção do pagamento da referida parcela, até que venha a ser absorvida pelos futuros reajustes".
5.	Instruindo o feito, a Sefip propugna a revisão de ofício do ato, "para que passe a ser considerado ilegal", em face da irregularidade na incorporação dos "quintos". Paralelamente, sugere determinação à origem para que proceda à exclusão gradual da parcela paga a maior à pensionista, na esteira da modulação de efeitos estabelecida pelo STF no RE 638.115.
6.	O Ministério Público põe-se de acordo.
7.	Em essência, acolho as conclusões dos pareceres.
8.	De plano, afasto a preliminar de decadência.
9.	Tratando-se de atos, institutos e beneficiários distintos, não há que se falar em extensão automática e acrítica de eventuais vantagens ilicitamente incluídas em proventos de aposentadoria a proventos de pensão.
10.	Com efeito, o Supremo Tribunal Federal tem restringido até mesmo a eficácia de títulos executivos judiciais quando o titular do direito migra da condição de servidor ativo para a de servidor aposentado. No MS 30.725, por exemplo, o Ministro Gilmar Mendes anotou (grifei) :
"Nesse sentido, a coisa julgada deveria ser invocada, a princípio, para efeitos de pagamento de vencimentos, o que não significa, necessariamente, que essa proteção jurídica se estenda, desde logo, para o cálculo dos proventos, o qual deve ser analisado caso a caso, sob pena de reconhecer-se a perpetuação de um direito declarado a ponto de alcançar um instituto jurídico diverso: o instituto dos proventos" (Segunda Turma, julgado em 29/9/2015) .
11.	Assim, ainda que outrora operada a decadência do direito da Administração de revisar o ato de aposentadoria do instituidor, é sob a atual jurisprudência - corroborada, no caso, pela tese de repercussão geral fixada pela Suprema Corte - que se deve aquilatar, para fins de registro, a legalidade do novel benefício previdenciário que se examina, a saber, a pensão conferida à sra. Gisele Borges de Lima.
12.	Quanto a isso, em específico, lembro que o Ministro Gilmar Mendes, ao apreciar os embargos declaratórios opostos à decisão proferida no RE 636.553, que assentou o prazo de cinco anos para que as Cortes de Contas examinassem os atos de concessão a elas submetidos, sob pena de registro tácito, foi categórico em afirmar:
"O Supremo Tribunal Federal definiu que a fixação do prazo de cinco anos se afigura razoável para que as cortes de contas procedam à análise da legalidade dos atos de concessão inicial de aposentadoria, reforma ou pensão, após o qual estes serão considerados definitivamente registrados. 
Trata-se de prazo ininterrupto, a ser computado a partir da chegada do processo à respectiva corte de contas - ou, como definido pelo Ministro Roberto Barroso durante o julgamento, um verdadeiro período de 'cinco anos tout court'. 
Passado esse prazo sem finalização do processo, o ato restará automaticamente estabilizado. Abre-se, a partir daí, a possibilidade de sua revisão, nos termos do art. 54 da Lei 9.873/1999" (grifei) .
13.	Esse posicionamento, diga-se de passagem, está em linha com vetusta jurisprudência da Corte Constitucional no sentido de que "o ato de aposentadoria exsurge complexo, somente se aperfeiçoando com o registro perante a Corte de Contas" (RE 195.861) . Daí que "a aplicação do prazo decadencial previsto no art. 54 da Lei nº 9.784/99 somente se opera a partir da publicação do referido registro" (MS 26.132 AgR) .
14.	No tocante ao pedido de sobrestamento feito pela pensionista, de outra parte, este, presentemente, se encontra prejudicado, uma vez que a decisão proferida pelo STF no RE 636.553 transitou em julgado em 5/3/2021.
15.	Superadas, pois, as preliminares, passo ao exame de mérito da matéria.
16.	A propósito, o STF fixou, em regime de repercussão geral, a tese de que "ofende o princípio da legalidade a decisão que concede a incorporação de quintos pelo exercício de função comissionada no período de 8/4/1998 até 4/9/2001, ante a carência de fundamento legal" (Tema 395, RE 638.115) .
17.	Tal posicionamento, entretanto, sofreu, em embargos de declaração apreciados em 18/12/2019, modulação de efeitos, como segue:
"O Tribunal, por maioria, acolheu parcialmente os embargos de declaração, com efeitos infringentes, para reconhecer indevida a cessação imediata do pagamento dos quintos quando fundado em decisão judicial transitada em julgado [...]. No ponto relativo ao recebimento dos quintos em virtude de decisões administrativas, o Tribunal, em razão de voto médio, rejeitou os embargos e, reconhecendo a ilegitimidade do pagamento dos quintos, modulou os efeitos da decisão de modo que aqueles que continuam recebendo até a presente data em razão de decisão administrativa tenham o pagamento mantido até sua absorção integral por quaisquer reajustes futuros concedidos aos servidores. [...] Por fim, o Tribunal, por maioria, também modulou os efeitos da decisão de mérito do recurso, de modo a garantir que aqueles que continuam recebendo os quintos até a presente data por força de decisão judicial sem trânsito em julgado tenham o pagamento mantido até sua absorção integral por quaisquer reajustes futuros concedidos aos servidores [...]" (grifei) .
18.	Assim, dado que a parcela irregularmente incluída nos proventos da interessada está assentada em decisão administrativa, os "quintos" incorporados/atualizados após a edição da Lei 9.624/1998, a despeito de sua ilicitude, poderão subsistir - nos exatos termos da deliberação do STF - "até sua absorção integral por quaisquer reajustes futuros concedidos aos servidores".
19.	No ponto, cumpre observar que, diferentemente do que anotou a Sefip (peça 30, item 4) , à luz do mapa de exercício de funções comissionadas do instituidor (peça 3) , a sra. Gisele Borges de Lima faz jus à inclusão de 4/5 de CJ-1 em seus proventos, e não 4/5 de CJ-1 e 1/5 de CJ-2. É que o instituidor foi titular da CJ-1 por todo o período de 1º/6/1993 a 8/4/1998, tendo, entre 11/7/1994 e 30/7/1997, exercido, episodicamente, em caráter de substituição, a CJ-2 por um tempo total inferior a seis meses. A unidade técnica, equivocadamente, não percebeu que os períodos de exercício da CJ-2 estavam compreendidos no período total de titularidade da CJ-1 informado pela origem.
	Diante do exposto, voto no sentido de que este Colegiado adote a deliberação que ora submeto a sua apreciação.
TCU, Sala das Sessões Ministro Luciano Brandão Alves de Souza, em 9 de novembro de 2021.
BENJAMIN ZYMLER 
Relator